# Redes neuronales artificiales

## Objetivos de aprendizaje

Al finalizar este capítulo podrás:

- explicar la estructura básica de una neurona artificial;
- interpretar entradas, pesos, sesgo y funciones de activación;
- describir el funcionamiento de una red neuronal multicapa;
- comprender la propagación hacia adelante y la retropropagación;
- distinguir entre clasificación binaria y multiclase;
- preparar correctamente los datos para una red neuronal;
- implementar una red sencilla desde cero en R;
- entrenar modelos con `neuralnet`;
- construir una red moderna con `keras`;
- evaluar el desempeño mediante matriz de confusión y métricas;
- reconocer sobreajuste, regularización y errores frecuentes.

## 1. Introducción

Las **redes neuronales artificiales** son modelos computacionales inspirados, de forma muy simplificada, en la manera en que las neuronas biológicas reciben, transforman y transmiten señales.

Una red neuronal puede aprender relaciones complejas entre variables de entrada y una variable de respuesta. Esto la hace útil para:

- clasificación;
- regresión;
- reconocimiento de imágenes;
- procesamiento de señales;
- detección de patrones;
- predicción de series;
- aplicaciones biomédicas y ambientales.

La idea central es construir muchas unidades simples, llamadas **neuronas artificiales**, conectadas entre sí mediante pesos ajustables.

## 2. La neurona artificial

Una neurona recibe varias entradas:

$$
x_1,x_2,\ldots,x_p
$$

Cada entrada tiene un peso:

$$
w_1,w_2,\ldots,w_p
$$

La neurona calcula una combinación lineal:

$$
z=w_1x_1+w_2x_2+\cdots+w_px_p+b
$$

donde $b$ es el **sesgo**.

Después aplica una función de activación:

$$
a=f(z)
$$

El resultado $a$ se transmite a otras neuronas o se utiliza como salida.

### Interpretación

- Las entradas son las características del problema.
- Los pesos indican la importancia de cada entrada.
- El sesgo permite desplazar la frontera de decisión.
- La función de activación introduce no linealidad.
- La salida representa una predicción o una señal intermedia.

## 3. Ejemplo manual de una neurona

Supongamos que las entradas, los pesos y el sesgo son:

$$
\begin{aligned}
x_1 &= 0.8, & x_2 &= 0.4,\\
w_1 &= 1.2, & w_2 &= -0.7, & b &= 0.1.
\end{aligned}
$$

La combinación lineal se obtiene sustituyendo los valores:

$$
\begin{aligned}
z &= w_1x_1+w_2x_2+b\\
  &= (1.2)(0.8)+(-0.7)(0.4)+0.1\\
  &= 0.96-0.28+0.1\\
  &= 0.78.
\end{aligned}
$$

Si usamos la función sigmoide:

$$
\sigma(z)=\frac{1}{1+e^{-z}}
$$

obtenemos:

$$
\sigma(0.78)\approx0.686
$$

La neurona produce una salida cercana a 0.686.

## 4. Funciones de activación

Las funciones de activación permiten que la red represente relaciones no lineales.

### 4.1 Función escalón

$$
f(z)=
\begin{cases}
1, & z\geq0\\
0, & z<0
\end{cases}
$$

Fue utilizada en los primeros perceptrones.

### 4.2 Función sigmoide

$$
\sigma(z)=\frac{1}{1+e^{-z}}
$$

Características:

- produce valores entre 0 y 1;
- es útil en clasificación binaria;
- puede interpretarse como probabilidad;
- puede saturarse para valores grandes.

### 4.3 Tangente hiperbólica

$$
\tanh(z)=\frac{e^z-e^{-z}}{e^z+e^{-z}}
$$

Produce valores entre -1 y 1.

### 4.4 ReLU

$$
\operatorname{ReLU}(z)=\max(0,z)
$$

Es una de las activaciones más utilizadas en capas ocultas.

### 4.5 Softmax

Para clasificación multiclase:

$$
P(y=k)=\frac{e^{z_k}}{\sum_{j=1}^{K}e^{z_j}}
$$

Convierte las salidas en probabilidades que suman 1.

## 5. El perceptrón

El perceptrón es uno de los modelos neuronales más sencillos.

Calcula:

$$
\widehat{y}=f(\mathbf{w}^{T}\mathbf{x}+b)
$$

y actualiza los pesos cuando comete errores.

La regla básica de actualización es:

$$
w_j^{nuevo}=w_j^{anterior}+\eta(y-\widehat{y})x_j
$$

donde:

- $\eta$ es la tasa de aprendizaje;
- $y$ es la clase real;
- $\widehat{y}$ es la predicción.

### Limitación

Un perceptrón simple solo resuelve problemas linealmente separables. El problema XOR es el ejemplo clásico que requiere una capa oculta.

## 6. Estructura de una red multicapa

Una red neuronal multicapa suele tener:

1. capa de entrada;
2. una o más capas ocultas;
3. capa de salida.

Cada neurona de una capa puede conectarse con las neuronas de la siguiente.

### Capa de entrada

Recibe las variables predictoras.

### Capas ocultas

Aprenden combinaciones intermedias de las características.

### Capa de salida

Produce la predicción final.

Ejemplos:

- una neurona sigmoide para clasificación binaria;
- varias neuronas softmax para clasificación multiclase;
- una neurona lineal para regresión.

## 7. Propagación hacia adelante

La **propagación hacia adelante** calcula la salida de la red a partir de las entradas.

Para una capa oculta:

$$
\mathbf{h}=f(\mathbf{W}^{(1)}\mathbf{x}+\mathbf{b}^{(1)})
$$

Para la salida:

$$
\widehat{\mathbf{y}}=g(\mathbf{W}^{(2)}\mathbf{h}+\mathbf{b}^{(2)})
$$

La red transforma sucesivamente la información hasta producir una predicción.

## 8. Función de pérdida

La función de pérdida mide qué tan lejos está la predicción del valor real.

### 8.1 Error cuadrático medio

$$
MSE=\frac{1}{n}\sum_{i=1}^{n}(y_i-\widehat{y}_i)^2
$$

Se usa principalmente en regresión.

### 8.2 Entropía cruzada binaria

$$
L=-\frac{1}{n}\sum_{i=1}^{n}
\left[
y_i\log(\widehat{p}_i)
+(1-y_i)\log(1-\widehat{p}_i)
\right]
$$

Se utiliza en clasificación binaria.

### 8.3 Entropía cruzada categórica

$$
L=-\frac{1}{n}\sum_{i=1}^{n}\sum_{k=1}^{K}
y_{ik}\log(\widehat{p}_{ik})
$$

Se utiliza en clasificación multiclase.

## 9. Descenso de gradiente

El entrenamiento busca valores de los pesos que minimicen la pérdida.

La actualización general es:

$$
w^{nuevo}=w^{anterior}
-\eta\frac{\partial L}{\partial w}

donde $\eta$ es la tasa de aprendizaje.
$$

### Tasa demasiado pequeña

- aprendizaje lento;
- muchas iteraciones.

### Tasa demasiado grande

- oscilaciones;
- divergencia;
- pérdida inestable.

## 10. Retropropagación

La **retropropagación** calcula cómo contribuye cada peso al error.

El proceso es:

1. realizar propagación hacia adelante;
2. calcular la pérdida;
3. obtener derivadas mediante la regla de la cadena;
4. propagar el error hacia atrás;
5. actualizar pesos y sesgos;
6. repetir.

La retropropagación no es un modelo distinto, sino el mecanismo principal para entrenar redes multicapa.

## 11. Implementación manual de una neurona en R

```{r}
sigmoide <- function(z) {
  1 / (1 + exp(-z))
}

x <- c(0.8, 0.4)
w <- c(1.2, -0.7)
b <- 0.1

z <- sum(x * w) + b
salida <- sigmoide(z)

z
salida
```

## Laboratorio interactivo: construye una neurona artificial

::: {.content-visible when-format="html"}

El siguiente laboratorio se ejecuta directamente en tu navegador mediante **Shinylive**. No requiere un servidor Shiny externo.

Puedes modificar las entradas, los pesos, el sesgo, la función de activación y el umbral de clasificación.

```{shinylive-r}
#| standalone: true
#| viewerHeight: 720
#| components: [viewer]

library(shiny)

sigmoide <- function(z) 1 / (1 + exp(-z))
relu <- function(z) pmax(0, z)

app_ui <- fluidPage(
  tags$style(HTML("\n    body { background-color: #f7f9fc; }\n    .well { background-color: white; border-radius: 12px; border: 1px solid #d9e2ef; }\n    .resultado-grande { font-size: 1.25rem; font-weight: 700; padding: 12px; border-radius: 10px; background: #eef5ff; margin-bottom: 10px; }\n  ")),
  titlePanel("Laboratorio interactivo: neurona artificial"),
  sidebarLayout(
    sidebarPanel(
      sliderInput("x1", "Entrada x1", -5, 5, 0.8, 0.1),
      sliderInput("x2", "Entrada x2", -5, 5, 0.4, 0.1),
      sliderInput("w1", "Peso w1", -5, 5, 1.2, 0.1),
      sliderInput("w2", "Peso w2", -5, 5, -0.7, 0.1),
      sliderInput("b", "Sesgo b", -5, 5, 0.1, 0.1),
      selectInput(
        "activacion",
        "Función de activación",
        choices = c(
          "Sigmoide" = "sigmoide",
          "Tangente hiperbólica" = "tanh",
          "ReLU" = "relu",
          "Escalón" = "escalon",
          "Lineal" = "lineal"
        )
      ),
      sliderInput("umbral", "Umbral de clasificación", 0, 1, 0.5, 0.05)
    ),
    mainPanel(
      div(class = "resultado-grande", textOutput("formula")),
      fluidRow(
        column(4, h4("Combinación lineal"), verbatimTextOutput("z")),
        column(4, h4("Salida activada"), verbatimTextOutput("salida")),
        column(4, h4("Clase predicha"), verbatimTextOutput("clase"))
      ),
      hr(),
      plotOutput("grafica", height = "340px"),
      hr(),
      h4("Interpretación"),
      textOutput("interpretacion")
    )
  )
)

server <- function(input, output, session) {
  z_reactivo <- reactive({
    input$w1 * input$x1 + input$w2 * input$x2 + input$b
  })

  salida_reactiva <- reactive({
    z <- z_reactivo()
    switch(
      input$activacion,
      sigmoide = sigmoide(z),
      tanh = tanh(z),
      relu = relu(z),
      escalon = ifelse(z >= 0, 1, 0),
      lineal = z
    )
  })

  output$formula <- renderText({
    paste0(
      "z = (", round(input$w1, 2), ")(", round(input$x1, 2), ") + (",
      round(input$w2, 2), ")(", round(input$x2, 2), ") + ", round(input$b, 2)
    )
  })

  output$z <- renderText(round(z_reactivo(), 5))
  output$salida <- renderText(round(salida_reactiva(), 5))

  output$clase <- renderText({
    salida <- salida_reactiva()
    if (input$activacion %in% c("sigmoide", "escalon")) {
      ifelse(salida >= input$umbral, "Clase 1", "Clase 0")
    } else {
      ifelse(salida >= 0, "Clase positiva", "Clase negativa")
    }
  })

  output$grafica <- renderPlot({
    valores_z <- seq(-6, 6, length.out = 400)
    valores_y <- switch(
      input$activacion,
      sigmoide = sigmoide(valores_z),
      tanh = tanh(valores_z),
      relu = relu(valores_z),
      escalon = ifelse(valores_z >= 0, 1, 0),
      lineal = valores_z
    )
    plot(
      valores_z, valores_y, type = "l", lwd = 3,
      xlab = "Valor de z", ylab = "Salida de la activación",
      main = paste("Función de activación:", input$activacion)
    )
    grid()
    points(z_reactivo(), salida_reactiva(), pch = 19, cex = 1.8)
    abline(v = z_reactivo(), lty = 2)
  })

  output$interpretacion <- renderText({
    paste0(
      "Con los valores actuales, la neurona calcula z = ",
      round(z_reactivo(), 4),
      " y produce una salida de ",
      round(salida_reactiva(), 4),
      ". Cambia un peso, una entrada o el sesgo para observar la respuesta."
    )
  })
}

shinyApp(app_ui, server)
```

::: {.callout-tip title="Actividad de exploración"}

1. Mantén las entradas fijas y cambia solamente el sesgo.
2. Cambia el signo de uno de los pesos.
3. Compara sigmoide, ReLU y tangente hiperbólica.
4. Coloca ambos pesos en cero.
5. Modifica el umbral y observa si cambia la clase.

:::

:::

::: {.content-visible when-format="pdf"}

### Laboratorio interactivo disponible en la versión web

La versión web del capítulo incluye un laboratorio donde pueden modificarse las entradas, los pesos, el sesgo, la función de activación y el umbral de clasificación de una neurona artificial.

:::

## 12. Perceptrón desde cero en R

```{r}
entrenar_perceptron <- function(X, y,
                               eta = 0.1,
                               epocas = 100) {

  X <- as.matrix(X)
  y <- as.numeric(y)

  pesos <- rep(0, ncol(X))
  sesgo <- 0

  for (epoca in seq_len(epocas)) {

    for (i in seq_len(nrow(X))) {

      z <- sum(X[i, ] * pesos) + sesgo
      pred <- ifelse(z >= 0, 1, 0)
      error <- y[i] - pred

      pesos <- pesos + eta * error * X[i, ]
      sesgo <- sesgo + eta * error
    }
  }

  list(
    pesos = pesos,
    sesgo = sesgo
  )
}
```

Ejemplo con la compuerta AND:

```{r}
X_and <- data.frame(
  x1 = c(0, 0, 1, 1),
  x2 = c(0, 1, 0, 1)
)

y_and <- c(0, 0, 0, 1)

modelo_and <- entrenar_perceptron(
  X_and,
  y_and,
  eta = 0.1,
  epocas = 20
)

modelo_and
```

Función de predicción:

```{r}
predecir_perceptron <- function(modelo, X) {

  X <- as.matrix(X)

  z <- as.numeric(
    X %*% modelo$pesos +
      modelo$sesgo
  )

  ifelse(z >= 0, 1, 0)
}

predecir_perceptron(
  modelo_and,
  X_and
)
```

## 13. Ejemplo de XOR

La compuerta XOR produce:

| $x_1$ | $x_2$ | XOR |
|---:|---:|---:|
| 0 | 0 | 0 |
| 0 | 1 | 1 |
| 1 | 0 | 1 |
| 1 | 1 | 0 |

No puede resolverse mediante una sola frontera lineal. Una capa oculta permite construir regiones más complejas.

## 14. Preparación de los datos

Antes de entrenar una red neuronal es recomendable:

- tratar valores faltantes;
- convertir categorías;
- separar entrenamiento, validación y prueba;
- normalizar variables numéricas;
- revisar desbalance;
- eliminar identificadores;
- evitar fuga de información.

## 15. Normalización

Las redes suelen entrenarse mejor cuando las variables tienen escalas comparables.

### Estandarización

$$
z=\frac{x-\bar{x}}{s}
$$

### Mínimo-máximo

$$
x^\ast=\frac{x-\min(x)}{\max(x)-\min(x)}
$$

Los parámetros deben calcularse solo con entrenamiento.

```{r}
set.seed(123)

indice <- sample(
  seq_len(nrow(iris)),
  size = round(0.70 * nrow(iris))
)

train <- iris[indice, ]
test <- iris[-indice, ]

medias <- sapply(train[, 1:4], mean)
desvios <- sapply(train[, 1:4], sd)

x_train <- scale(
  train[, 1:4],
  center = medias,
  scale = desvios
)

x_test <- scale(
  test[, 1:4],
  center = medias,
  scale = desvios
)
```

## 16. Clasificación binaria con neuralnet

::: {.callout-note title="Ejecución de los ejemplos con neuralnet"}
Para que la generación del libro sea estable, los bloques que entrenan la red con `neuralnet` se muestran, pero no se ejecutan automáticamente durante el renderizado. Puedes ejecutarlos en RStudio después de instalar el paquete con `PREPARAR_PAQUETES_RED_NEURONAL.bat`.
:::


Crearemos un problema con dos especies de `iris`.

```{r}
iris_bin <- subset(
  iris,
  Species != "setosa"
)

iris_bin$clase <- ifelse(
  iris_bin$Species == "virginica",
  1,
  0
)

iris_bin$Species <- NULL
```

División:

```{r}
set.seed(321)

idx <- sample(
  seq_len(nrow(iris_bin)),
  size = round(0.70 * nrow(iris_bin))
)

train_bin <- iris_bin[idx, ]
test_bin <- iris_bin[-idx, ]
```

Normalización segura:

```{r}
variables <- setdiff(
  names(train_bin),
  "clase"
)

medias_bin <- sapply(
  train_bin[, variables],
  mean
)

desvios_bin <- sapply(
  train_bin[, variables],
  sd
)

train_bin[, variables] <- scale(
  train_bin[, variables],
  center = medias_bin,
  scale = desvios_bin
)

test_bin[, variables] <- scale(
  test_bin[, variables],
  center = medias_bin,
  scale = desvios_bin
)
```

Entrenamiento:

```{r}
#| eval: false
# Instalar una sola vez fuera del renderizado:
# install.packages("neuralnet", repos = "https://cloud.r-project.org")

if (!requireNamespace("neuralnet", quietly = TRUE)) {
  stop(
    "El paquete 'neuralnet' no está instalado. ",
    "Ejecute PREPARAR_PAQUETES_RED_NEURONAL.bat."
  )
}

formula_rna <- clase ~ .

modelo_rna <- neuralnet::neuralnet(
  formula = formula_rna,
  data = train_bin,
  hidden = c(5, 3),
  linear.output = FALSE,
  lifesign = "minimal",
  stepmax = 1e6
)

modelo_rna
```

## 17. Predicción con neuralnet

```{r}
#| eval: false
probabilidades <- neuralnet::compute(
  modelo_rna,
  test_bin[, variables]
)$net.result

prediccion <- ifelse(
  probabilidades >= 0.5,
  1,
  0
)

matriz <- table(
  Real = test_bin$clase,
  Predicho = prediccion
)

matriz
```

## 18. Métricas binarias

```{r}
#| eval: false
metricas_binarias <- function(real, predicho) {

  vp <- sum(real == 1 & predicho == 1)
  vn <- sum(real == 0 & predicho == 0)
  fp <- sum(real == 0 & predicho == 1)
  fn <- sum(real == 1 & predicho == 0)

  data.frame(
    exactitud = (vp + vn) /
      (vp + vn + fp + fn),

    sensibilidad = ifelse(
      vp + fn == 0,
      NA,
      vp / (vp + fn)
    ),

    especificidad = ifelse(
      vn + fp == 0,
      NA,
      vn / (vn + fp)
    ),

    precision = ifelse(
      vp + fp == 0,
      NA,
      vp / (vp + fp)
    )
  )
}

metricas_binarias(
  test_bin$clase,
  prediccion
)
```

## 19. Selección del umbral

El umbral 0.5 no siempre es el mejor.

```{r}
#| eval: false
umbrales <- seq(0.10, 0.90, by = 0.05)

resultados_umbral <- data.frame(
  umbral = umbrales,
  exactitud = NA_real_,
  sensibilidad = NA_real_,
  especificidad = NA_real_
)

for (i in seq_along(umbrales)) {

  pred_i <- ifelse(
    probabilidades >= umbrales[i],
    1,
    0
  )

  met <- metricas_binarias(
    test_bin$clase,
    pred_i
  )

  resultados_umbral[i, 2:4] <- met[
    c(
      "exactitud",
      "sensibilidad",
      "especificidad"
    )
  ]
}

resultados_umbral
```

## Visualizador interactivo de una red neuronal

::: {.content-visible when-format="html"}

Este laboratorio representa gráficamente una arquitectura similar a la que se especifica con el argumento `hidden` de `neuralnet`. Modifica el número de neuronas de las capas ocultas y observa cómo cambian la topología y el número de conexiones.

```{shinylive-r}
#| standalone: true
#| viewerHeight: 760
#| components: [viewer]

library(shiny)

dibujar_red <- function(n_entrada, h1, h2, n_salida) {

  capas <- c(n_entrada, h1)
  nombres <- c("Entrada", "Oculta 1")

  if (h2 > 0) {
    capas <- c(capas, h2)
    nombres <- c(nombres, "Oculta 2")
  }

  capas <- c(capas, n_salida)
  nombres <- c(nombres, "Salida")

  xcapas <- seq(0.08, 0.92, length.out = length(capas))
  posiciones <- vector("list", length(capas))

  plot(
    0, 0,
    type = "n",
    xlim = c(0, 1),
    ylim = c(0, 1),
    axes = FALSE,
    xlab = "",
    ylab = "",
    main = "Arquitectura de la red neuronal"
  )

  for (j in seq_along(capas)) {
    y <- seq(0.15, 0.85, length.out = capas[j])
    posiciones[[j]] <- cbind(xcapas[j], y)
  }

  for (j in seq_len(length(capas) - 1)) {
    desde <- posiciones[[j]]
    hacia <- posiciones[[j + 1]]

    for (a in seq_len(nrow(desde))) {
      for (b in seq_len(nrow(hacia))) {
        segments(
          desde[a, 1], desde[a, 2],
          hacia[b, 1], hacia[b, 2],
          col = "gray70"
        )
      }
    }
  }

  for (j in seq_along(posiciones)) {
    puntos <- posiciones[[j]]

    symbols(
      puntos[, 1],
      puntos[, 2],
      circles = rep(0.025, nrow(puntos)),
      inches = FALSE,
      add = TRUE,
      bg = "white",
      fg = "black"
    )

    text(
      xcapas[j],
      0.96,
      nombres[j],
      font = 2
    )
  }
}

ui <- fluidPage(
  titlePanel("Visualizador interactivo de una red neuronal"),

  sidebarLayout(
    sidebarPanel(
      sliderInput(
        "entradas",
        "Número de variables de entrada",
        min = 2,
        max = 6,
        value = 4,
        step = 1
      ),

      sliderInput(
        "h1",
        "Neuronas en la primera capa oculta",
        min = 1,
        max = 10,
        value = 5,
        step = 1
      ),

      sliderInput(
        "h2",
        "Neuronas en la segunda capa oculta",
        min = 0,
        max = 8,
        value = 3,
        step = 1
      ),

      sliderInput(
        "salidas",
        "Neuronas de salida",
        min = 1,
        max = 4,
        value = 1,
        step = 1
      )
    ),

    mainPanel(
      plotOutput("red", height = "520px"),
      h4("Configuración equivalente en neuralnet"),
      verbatimTextOutput("codigo"),
      h4("Resumen"),
      textOutput("resumen")
    )
  )
)

server <- function(input, output, session) {

  output$red <- renderPlot({
    dibujar_red(
      input$entradas,
      input$h1,
      input$h2,
      input$salidas
    )
  })

  output$codigo <- renderText({
    hidden <- if (input$h2 == 0) {
      as.character(input$h1)
    } else {
      paste0("c(", input$h1, ", ", input$h2, ")")
    }

    paste0(
      "modelo <- neuralnet(\n",
      "  formula = clase ~ .,\n",
      "  data = train,\n",
      "  hidden = ", hidden, ",\n",
      "  linear.output = FALSE\n",
      ")\n\n",
      "plot(modelo)"
    )
  })

  output$resumen <- renderText({
    capas <- if (input$h2 == 0) 3 else 4

    conexiones <- input$entradas * input$h1

    if (input$h2 == 0) {
      conexiones <- conexiones +
        input$h1 * input$salidas
    } else {
      conexiones <- conexiones +
        input$h1 * input$h2 +
        input$h2 * input$salidas
    }

    paste0(
      "La arquitectura tiene ",
      capas,
      " capas y aproximadamente ",
      conexiones,
      " conexiones entre neuronas, sin contar los sesgos."
    )
  })
}

shinyApp(ui, server)
```

::: {.callout-note title="Relación con neuralnet"}
El visualizador no entrena el modelo dentro del navegador. Su propósito es mostrar la arquitectura definida mediante `hidden`. Cuando ejecutes `plot(modelo_rna)` en RStudio, `neuralnet` dibujará además los pesos y sesgos aprendidos.
:::

:::

::: {.content-visible when-format="pdf"}

### Visualizador disponible en la versión web

La versión web permite modificar el número de entradas, neuronas ocultas y salidas, y genera dinámicamente el dibujo de la red y el código equivalente para `neuralnet`.

:::

## 20. Arquitectura de la red

Una arquitectura se define por:

- número de capas ocultas;
- neuronas por capa;
- activaciones;
- conexiones;
- regularización.

No existe una arquitectura universal.

### Red muy pequeña

Puede producir subajuste.

### Red demasiado grande

Puede memorizar entrenamiento y sobreajustar.

Una estrategia razonable es comenzar con una red pequeña y aumentar complejidad gradualmente.

## 21. Épocas, lotes y optimizadores

### Época

Una época representa una pasada completa por entrenamiento.

### Lote

Un lote es un subconjunto utilizado para calcular una actualización.

### Descenso por lotes

Usa todo el conjunto.

### Descenso estocástico

Actualiza con una observación.

### Mini-batch

Usa pequeños grupos y es la opción más común.

### Optimizadores

Entre los más conocidos se encuentran:

- SGD;
- Momentum;
- RMSprop;
- Adam.

## 22. Sobreajuste

Una red sobreajustada obtiene:

- error bajo en entrenamiento;
- error alto en validación o prueba.

Señales:

- la pérdida de entrenamiento sigue bajando;
- la pérdida de validación comienza a subir;
- crece la diferencia entre ambas.

## 23. Regularización

### 23.1 Regularización L2

Agrega una penalización:

$$
L_{total}=L+\lambda\sum_j w_j^2
$$

### 23.2 Regularización L1

$$
L_{total}=L+\lambda\sum_j |w_j|
$$

### 23.3 Dropout

Desactiva aleatoriamente una proporción de neuronas durante el entrenamiento.

### 23.4 Early stopping

Detiene el entrenamiento cuando la validación deja de mejorar.

## 24. Implementación moderna con keras

El paquete `keras` permite construir redes utilizando una interfaz de alto nivel.

::: {.callout-note title="Entorno de ejecución"}
La instalación de `keras` y su motor puede variar según el equipo. Conviene ejecutar este ejemplo en un entorno configurado o en Google Colab.
:::

```{r}
#| eval: false

library(keras)

x_train_keras <- as.matrix(x_train)
x_test_keras <- as.matrix(x_test)

y_train_keras <- as.integer(
  train$Species
) - 1

y_test_keras <- as.integer(
  test$Species
) - 1
```

Modelo:

```{r}
#| eval: false

modelo_keras <- keras_model_sequential() |>
  layer_dense(
    units = 16,
    activation = "relu",
    input_shape = ncol(x_train_keras)
  ) |>
  layer_dropout(rate = 0.20) |>
  layer_dense(
    units = 8,
    activation = "relu"
  ) |>
  layer_dense(
    units = 3,
    activation = "softmax"
  )
```

Compilación:

```{r}
#| eval: false

modelo_keras |>
  compile(
    optimizer = "adam",
    loss = "sparse_categorical_crossentropy",
    metrics = "accuracy"
  )
```

Entrenamiento:

```{r}
#| eval: false

historia <- modelo_keras |>
  fit(
    x = x_train_keras,
    y = y_train_keras,
    epochs = 100,
    batch_size = 16,
    validation_split = 0.20,
    verbose = 0
  )
```

Evaluación:

```{r}
#| eval: false

modelo_keras |>
  evaluate(
    x_test_keras,
    y_test_keras,
    verbose = 0
  )
```

## 25. Curvas de aprendizaje

Las curvas de pérdida y exactitud ayudan a diagnosticar el entrenamiento.

```{r}
#| eval: false

plot(historia)
```

Debe compararse:

- desempeño de entrenamiento;
- desempeño de validación;
- punto donde comienza el sobreajuste.

## 26. Clasificación multiclase

En un problema con $K$ clases:

- la capa de salida suele tener $K$ neuronas;
- se utiliza softmax;
- la clase predicha es la de mayor probabilidad.

$$
\widehat{y}=
\arg\max_k P(y=k\mid\mathbf{x})
$$

## 27. Codificación de la respuesta

Para clasificación multiclase pueden emplearse:

- enteros de 0 a $K-1$;
- variables indicadoras one-hot.

Ejemplo one-hot:

| Clase | Neurona 1 | Neurona 2 | Neurona 3 |
|---|---:|---:|---:|
| A | 1 | 0 | 0 |
| B | 0 | 1 | 0 |
| C | 0 | 0 | 1 |

## 28. Inicialización de pesos

Todos los pesos no deben comenzar con el mismo valor, porque las neuronas aprenderían exactamente lo mismo.

Las inicializaciones modernas buscan:

- romper simetría;
- mantener estable la varianza;
- mejorar el flujo de gradientes.

## 29. Gradientes que desaparecen o explotan

En redes profundas, los gradientes pueden:

- aproximarse a cero;
- crecer excesivamente.

Consecuencias:

- aprendizaje muy lento;
- inestabilidad;
- pesos extremos.

Soluciones comunes:

- ReLU;
- inicialización adecuada;
- normalización;
- arquitecturas apropiadas;
- control de la tasa de aprendizaje.

## 30. Importancia de la reproducibilidad

Para reproducir resultados:

- fijar semillas;
- registrar arquitectura;
- guardar parámetros;
- documentar divisiones;
- conservar versiones;
- guardar modelos entrenados;
- anotar métricas y umbrales.

```{r}
set.seed(2026)
```

## 31. Interpretabilidad

Las redes neuronales suelen considerarse menos interpretables que:

- regresión logística;
- árboles de decisión;
- modelos lineales.

Herramientas posibles:

- importancia por permutación;
- análisis de sensibilidad;
- gráficos de dependencia;
- SHAP;
- LIME;
- inspección de activaciones.

La interpretación debe acompañarse de validación y conocimiento del dominio.

## 32. Aplicación biomédica

Ejemplo: clasificar pacientes según riesgo de enfermedad.

Variables:

- edad;
- presión arterial;
- glucosa;
- colesterol;
- frecuencia cardiaca.

Respuesta:

- riesgo bajo;
- riesgo alto.

Debe prestarse especial atención a:

- sensibilidad;
- falsos negativos;
- calidad de los datos;
- validación externa;
- sesgo de selección;
- explicabilidad.

## 33. Aplicación ambiental

Ejemplo: clasificar niveles de contaminación.

Variables:

- PM10;
- ozono;
- temperatura;
- humedad;
- velocidad del viento;
- hora;
- estación.

Respuesta:

- aceptable;
- no aceptable.

La red puede capturar relaciones no lineales, pero debe compararse con modelos más simples.

## 34. Comparación con otros algoritmos

| Aspecto | Red neuronal | Regresión logística | Árbol | Random Forest |
|---|---|---|---|---|
| No linealidad | Alta | Limitada | Alta | Alta |
| Interpretación | Baja | Alta | Alta | Media |
| Preparación | Alta | Media | Media | Media |
| Escalamiento | Importante | Recomendable | Poco importante | Poco importante |
| Datos requeridos | Frecuentemente muchos | Menos | Moderados | Moderados |
| Costo | Puede ser alto | Bajo | Bajo | Moderado |

## 35. Ventajas

- modelan relaciones complejas;
- representan no linealidades;
- se adaptan a clasificación y regresión;
- pueden aprender características internas;
- escalan a problemas de gran dimensión;
- son base de aprendizaje profundo.

## 36. Limitaciones

- requieren preparación cuidadosa;
- pueden necesitar muchos datos;
- implican varios hiperparámetros;
- pueden sobreajustar;
- son menos interpretables;
- el entrenamiento puede ser costoso;
- los resultados dependen de arquitectura e inicialización.

## 37. Errores frecuentes

1. No normalizar variables.
2. Usar el conjunto de prueba para ajustar.
3. Entrenar demasiadas épocas sin validación.
4. Usar una red enorme para pocos datos.
5. Evaluar solo exactitud.
6. Ignorar el desbalance.
7. No fijar semilla.
8. No guardar la arquitectura.
9. Interpretar probabilidades como certezas.
10. Comparar modelos con particiones diferentes.
11. Dejar identificadores como predictores.
12. No comparar contra un modelo simple.

## 38. Flujo de trabajo recomendado

1. Definir el objetivo.
2. Preparar los datos.
3. Separar entrenamiento, validación y prueba.
4. Normalizar con entrenamiento.
5. Construir una arquitectura pequeña.
6. Entrenar y revisar curvas.
7. Ajustar hiperparámetros.
8. Aplicar regularización.
9. Evaluar en prueba una sola vez.
10. Comparar con modelos base.
11. Interpretar errores.
12. Documentar y guardar el modelo.

## 39. Actividad guiada

Utiliza `iris` para clasificación multiclase.

1. Divide los datos en entrenamiento y prueba.
2. Normaliza las cuatro variables.
3. Diseña una red con una capa oculta.
4. Entrena el modelo.
5. Obtén probabilidades.
6. Asigna la clase más probable.
7. Construye la matriz de confusión.
8. Calcula exactitud.
9. Repite con más neuronas.
10. Compara los resultados.
11. Describe si existe sobreajuste.
12. Compara contra k-NN o Random Forest.

## 40. Ejercicios

### Ejercicio 1

Calcula manualmente la salida de una neurona sigmoide.

### Ejercicio 2

Programa una neurona ReLU en R.

### Ejercicio 3

Entrena un perceptrón para la compuerta OR.

### Ejercicio 4

Explica por qué XOR requiere una capa oculta.

### Ejercicio 5

Entrena una red binaria con `neuralnet`.

### Ejercicio 6

Compara arquitecturas `hidden = 3`, `hidden = 5` y `hidden = c(5,3)`.

### Ejercicio 7

Modifica el umbral de clasificación y analiza sensibilidad y especificidad.

### Ejercicio 8

Construye una red multiclase con `keras`.

### Ejercicio 9

Compara la red con regresión logística.

### Ejercicio 10

Describe tres medidas para reducir sobreajuste.

## 41. Preguntas de reflexión

- ¿Qué función cumple el sesgo?
- ¿Por qué se necesitan activaciones no lineales?
- ¿Qué diferencia existe entre propagación hacia adelante y retropropagación?
- ¿Por qué debe separarse validación de prueba?
- ¿Qué indica una pérdida de validación creciente?
- ¿Cuándo conviene usar una red neuronal?
- ¿Cuándo sería preferible un modelo más simple?
- ¿Por qué las probabilidades deben interpretarse con cautela?

## 42. Conclusión

Las redes neuronales artificiales combinan neuronas simples para aprender relaciones complejas.

Sus componentes fundamentales son:

- entradas;
- pesos;
- sesgos;
- funciones de activación;
- capas;
- función de pérdida;
- optimización;
- retropropagación.

Una red efectiva no depende solamente de aumentar capas o neuronas. También requiere:

- datos de calidad;
- normalización correcta;
- validación;
- regularización;
- selección cuidadosa de arquitectura;
- evaluación con métricas apropiadas;
- comparación con modelos más sencillos.

En el siguiente capítulo podremos abordar métodos no supervisados, comenzando con **agrupamiento k-means**.
